【裁判字號】    94,簡上,683
【裁判日期】    950607
【裁判案由】    返還房屋等
【裁判全文】
臺灣臺北地方法院民事判決             94年度簡上字第683號
上  訴  人
即被上訴人  乙○○
                        樓
訴訟代理人  官朝永律師
被上訴  人
即上訴  人  甲○○
上列當事人間請求返還房屋等事件，兩造對於中華民國九十四年
九月二十七日臺灣臺北地方法院臺北簡易庭94年度北簡字第1986
9號第一審判決均提起上訴，本院於九十五年五月二十四日言詞
辯論終結，判決如下：
    主  文
原判決關於駁回上訴人甲○○後開第二項之訴部分，並命其負擔
訴訟費用之裁判均廢棄。
被上訴人乙○○應給付上訴人甲○○新台幣拾萬捌仟伍佰陸拾貳
元。
被上訴人乙○○應再給付上訴人甲○○新台幣陸仟參佰捌拾陸元
。
上訴人乙○○之上訴及上訴人甲○○其餘上訴及擴張之訴均駁回
。
第一審訴訟費用關於原判決命上訴人甲○○負擔部分，及第二審
訴訟費用關於上訴人甲○○上訴、擴張訴訟部分，由被上訴人乙
○○負擔五分之四，餘由上訴人甲○○負擔。第二審訴訟費用關
於上訴人乙○○上訴部分，由上訴人乙○○負擔。
    事實及理由
一、按訴狀送達後，原告不得將原訴變更或追加，但擴張或減縮
    應受判決事項之聲明者，不在此限，民事訴訟法第255條第1
    項第3款定有明文。又第二審為訴之變更或追加，非經他造
    同意，不得為之。但第255條第1項第2款至第6款之情形，不
    在此限，民事訴訟法第446條第1項定有明文，此規定依同法
    第436條之1第3項為簡易第二審訴訟程序所準用。本件被上
    訴人即上訴人甲○○（下稱上訴人甲○○）原於第一審請求
    上訴人即被上訴人乙○○（下稱上訴人乙○○）給付相當租
    金不當得利金額為新台幣（下同）204,000元，嗣於本院第
    二審程序中又再擴張給付金額12,000元，合計為216,000元
    （計算式:204000+12000=216000），核其所為，應屬訴之聲
    明之擴張，揆諸上開法條所示，自應准許，合先敘明。
二、上訴人甲○○起訴主張：兩造原為夫妻關係，並於民國92年
    3月31日經本院判決離婚確定，而坐落於臺北市○○路458巷
    41弄48號3樓之房屋（下稱系爭房屋）所有權為伊所有，惟
    系爭房屋原由上訴人乙○○使用中，伊已於93年5月6日以存
    證信函通知上訴人乙○○（於93年5月10日送達），明白表
    示不同意上訴人乙○○繼續使用之旨，上訴人乙○○繼續占
    有使用系爭房屋，即屬無權占有，伊本於所有權人之物上返
    還請求權，自得請求上訴人乙○○遷讓交還系爭房屋。又上
    訴人乙○○無權占有系爭房屋，依一般通念，自受有相當於
    租金之利益，並生損害於伊，是伊自得依民法不當得利之法
    律關係，請求上訴人乙○○自93年5月10日起，按月給付以
    12,000元計算相當租金之不當得利，18個月共計216,000 元
    （計算式:12000X18 =216000，即於原審請求204,000元，於
    本院擴張請求12,000元）。至於伊曾於92年家小字第5號民
    事事件訴狀記載「系爭房屋不可給被告（即指上訴人乙○○
    ），但被告可住到終老」等語，屬於「要約」之意思表示而
    已，因上訴人乙○○於該案審理中，從未表示「承諾」之意
    思，故兩造自始至終均未達成意思合致，而不成立以上訴人
    乙○○終老為期限之無償使用借貸關係，原審以該書狀所述
    ，而認定兩造間有不定期使用借貸契約關係存在，並以兩造
    間無租約關係而認定伊不得請求租金云云，顯有違誤等語。
三、上訴人乙○○則以：系爭房屋乃兩造婚姻關係存續中所購買
    ，頭期款及簽約金均由其支付，兩造離婚後，上訴人甲○○
    曾多次表示只要上訴人乙○○不帶其他女子同住該屋，同意
    上訴人乙○○住到終老為止，此有上訴人甲○○於鈞院92年
    度家小字第5號民事事件中92年11月5日呈給法官之書狀可稽
    ，因此，上訴人乙○○基於上開借貸之法律關係，即有合法
    占有使用系爭房屋之權，從而，上訴人甲○○之請求為無理
    由。至原審判決命上訴人乙○○應將系爭房屋返還上訴人甲
    ○○部分，查上訴人甲○○於鈞院92年度家小字第5號民事
    事件92年11月5日訴狀第14點載明：「但本人已說過…房子
    雖在本人名下，但他可住到終老（但絕不可帶其他女子住在
    房子內），本人不會趕他走」，翻遍上開卷宗均未曾提及同
    意上訴人乙○○可以在系爭房屋住到終老，足證上訴人甲○
    ○於上開案件92年11月5日提出之訴狀所稱「本人已說過」
    ，係指該案起訴前即已說過上訴人乙○○可以在系爭房屋住
    到終老，再參酌上訴人乙○○有支付房屋價款及全部水電費
    之事實，應認上訴人甲○○確有同意其居住使用系爭房屋至
    終老為止。又所謂條件係指當事人以將來客觀上不確定事實
    的成就或不成就，決定法律行為效力的發生或消滅的一種附
    款，故本件關於「上訴人乙○○帶其他女子住進系爭房屋」
    乃依當事人意思決定其成就與否的隨意條件，應無爭議，但
    關於「上訴人乙○○終老時」乃遲早必然發生之事實，即非
    解除條件，而屬於附有終期之約定自明，原審判決誤認此屬
    附條件之法律行為，顯有違背法令等語置辯。
四、本件原審對於上訴人甲○○之請求，判決上訴人甲○○一部
    勝訴，一部敗訴，上訴人甲○○對於不利於己之部分，聲明
    不服，求為(一)原判決駁回上訴人甲○○下開第(二)項之訴部分
    ，及命上訴人甲○○負擔訴訟費用之裁判均廢棄。(二)廢棄部
    分，上訴人乙○○應給付上訴人甲○○204,000元。(三)上訴
    人乙○○應再給付上訴人甲○○12,000元。上訴人乙○○對
    於原審判決不利於己之部分，聲明不符，求為(一)原判決不利
    於上訴人乙○○部分廢棄。(二)上開廢棄部分，上訴人甲○○
    在第一審之訴及假執行之聲請均駁回。上訴人甲○○對於上
    訴人乙○○之上訴，上訴人乙○○對於上訴人甲○○之上訴
    ，均求為判決駁回上訴。
五、兩造不爭執之事實
  (一)系爭房屋（坐落臺北市○○路458巷41弄48號3樓）為上訴人
    甲○○所有，兩造於92年3月31日經本院判決離婚確定，系
    爭房屋現仍由上訴人乙○○占有使用中。
  (二)上訴人甲○○於93年5月6日寄發存證信函予上訴人乙○○表
    示不同意其繼續使用之意旨，該存證信函於93年5月10日送
    達上訴人乙○○。
  (三)上訴人甲○○於本院92年度家小字第5號民事事件中於92年
    11月5日庭呈法官之訴狀，其上第14點載有「但本人已說過
    458巷48號3樓房子雖在本人名下（大部分購屋款項由本人支
    付），但他可住到終老（但絕不可帶其他女子住在房子內）
    ，本人不會趕他走」等語。
六、本件主要之爭點厥為(一)上訴人甲○○是否與上訴人乙○○間
    達成意思合致，同意上訴人乙○○可以無償使用系爭房屋至
    終老為止。(二)上訴人甲○○得否請求上訴人乙○○給付相當
    租金之不當得利？金額多少？本院得心證之理由如下：
（一）上訴人乙○○乃無權占有使用系爭房屋：
    1.兩造原為夫妻關係，原均居住在系爭房屋內，嗣上訴人甲
      ○○因故與女兒搬離系爭房屋，但當時與上訴人乙○○尚
      有夫妻關係，故上訴人乙○○繼續居住於系爭房屋內，夫
      妻處於分居狀態，上訴人甲○○並無表示反對與否之問題
      。嗣於92年3月31日兩造經本院判決離婚確定，上訴人乙
      ○○仍持續居住於系爭房屋內，因上訴人甲○○為系爭房
      屋之所有權人，上訴人乙○○居住使用系爭房屋，自應取
      得房屋所有人之同意，始屬合法有權使用。
    2.上訴人乙○○雖辯稱已取得上訴人甲○○之同意而居住其
      內，雙方並以「至乙○○終老」為使用借貸房屋之終期，
      其所持之證據，無非係以上訴人甲○○於本院92年家小字
      第5號分配剩餘財產事件，於92年11月5日提出之訴狀第14
      點載明：「但本人已說過…房子雖在本人名下，但他可住
      到終老（但絕不可帶其他女子住在房子內），本人不會趕
      他走」等語為據，惟查，上開訴狀中固載有上開內容，然
      此係上訴人甲○○於剩餘財產分配請求訴訟中所提出之訴
      狀，依當時情形及探究當事人之真意，應僅認為上訴人甲
      ○○為求達成訴訟上和解，並得止息訴訟紛爭所為之要約
      內容，希望以同意上訴人乙○○住在系爭房屋至終老為止
      ，換得上訴人乙○○不再對系爭房屋主張夫妻離婚後剩餘
      財產分配，惟上訴人乙○○對此要約，並未為承諾之表示
      ，尚且繼續訴訟，難認兩造間已達成意思合致。
    3.至於上訴人乙○○辯稱伊繼續居住於系爭房屋內，即是為
      承諾之客觀行為云云，惟查，乙○○自兩造判決離婚前即
      居住於系爭房屋內，已如前述，是其「繼續居住於系爭房
      屋內」，乃其消極未搬出之不作為結果，並非有積極搬入
      之行為存在，尚難就此認為上訴人乙○○有為承諾之表示
      。除此以外，上訴人乙○○復未提出其他證據，足資證明
      已取得上訴人甲○○之同意，而得居住於系爭房屋，甚且
      約定至終老為止，則上訴人乙○○所辯，尚非可採。
    4.另關於上訴人乙○○辯稱購買系爭房屋之價金有部分為其
      所支付，已為被上訴人所否認，是否真實，不無疑義。縱
      屬實在，亦無礙於上訴人甲○○為系爭房屋所有權人之認
      定，是上訴人乙○○占有使用系爭房屋，仍應證明已取得
      上訴人甲○○之首肯，始屬有權使用，尚不能單憑曾支付
      部分價金之事實，即辯稱有權使用系爭房屋；再者，系爭
      房屋為上訴人乙○○所使用，若發生水電費欠繳之情形，
      將遭截斷水電之結果，自有礙於上訴人乙○○繼續使用系
      爭房屋，是其負擔水電費用，尚符常情，不能據此即謂有
      權使用，上訴人乙○○所辯，洵非可採。
    5.縱使先前上訴人乙○○占有使用系爭房屋，上訴人甲○○
      未積極表示反對或請求遷讓交還，然上訴人甲○○已於93
      年5月6日發函重申不同意上訴人乙○○繼續居住，並要求
      搬走之旨，該函文於93年5月10日送達予上訴人乙○○，
      自斯時起，亦生終止使用借貸關係之效力，是上訴人乙○
      ○再占有使用系爭房屋，應屬無據，為無權占有甚明。
（二）上訴人甲○○得向上訴人乙○○請求相當租金之不當得利
      ：
    1.按無法律上原因而受利益，致他人受損害者，應返還其利
      益，民法第179條前段定有明文。又於城市地方租用房屋
      之租金，以不超過土地及建物申報總價額年息百分之十為
      限，而前開規定於租用基地建築房屋之情形準用之，土地
      法第97條、第105條分別定有明文。另土地法第97條第1項
      規定所謂土地地價，依同法施行細則第25條之規定，係指
      法定地價而言。依同法第148條規定，係指土地所有權人
      依土地法所申報之地價，在平均地權條例施行區域，係指
      土地所有權人於地政機關舉辦規定地價或重新規定地價時
      ，於公告地價期間內自行申報之地價而言，平均地權條例
      第16定有明文。
    2.本件並無證據證明上訴人乙○○已取得上訴人甲○○之同
      意而得占有使用系爭房屋至其終老為止，且上訴人甲○○
      業已於93年5月10日，以存證信函送達上訴人乙○○表示
      請求遷讓返還之意思，已如前述，是上訴人乙○○自有返
      還系爭房屋予上訴人甲○○之義務，上訴人乙○○無合法
      權源繼續使用系爭房屋，依社會通常之觀念，係受有相當
      於租金之利益，而致上訴人甲○○受有損害，上訴人甲○
      ○自得依不當得利之規定請求上訴人乙○○返還利益。
    3.系爭房屋坐落於台北市○○區○○段，屬於城市地方，有
      土地登記謄本及建物登記謄本附卷可查，自有土地法前開
      規定之適用。查系爭房屋面北安路，屋鄰近27年，為鋼筋
      混凝土造房屋，周遭有大直國小、大直高中、永安國小、
      實踐大學、永安公園、明水公園等相鄰建物，人文環境良
      好，人口密度高，周遭交通便利等情，有建物謄本及臺灣
      電子地圖服務網列印資料在卷可佐，本院審酌系爭房地附
      近之繁榮程度及系爭房屋利用之情形，認其租金應以土地
      及建物申報價額之年息8%計算為適當，則系爭房屋每月相
      當於租金之利益核算為6,386元【即以系爭房屋課稅現值1
      73,700元，加上系爭房屋占用土地之申報價額784,228元
      （即申報地價每平方公尺45,024元×建物占用面積87.09
      平方公尺÷樓層數5=784228元，元以下4捨5入），按年息
      8%計算，（173,700元+784,2 28元）X8%X1/12=6386元，
      元以下4捨5入】，是上訴人甲○○請求上訴人乙○○返還
      自93年5月10日起18個月之相當租金不當得利114,948元（
      即每月租金6386元x18個月=114,948元），即屬有據，應
      予准許；逾此部分之請求，即屬無據，應予駁回。
七、綜上所述，本件被上訴人甲○○主張上訴人乙○○為無權占
    有使用系爭房屋，為可採，上訴人乙○○所辯均為無可取。
    從而，上訴人甲○○本於所有權人之物上請求權，請求上訴
    人乙○○遷讓交還系爭房屋，為有理由，應予准許。原審判
    命上訴人乙○○應遷讓交還房屋，於法並無不合。上訴人乙
    ○○上訴意旨指摘原判決不當，求予廢棄改判，為無理由，
    應駁回其上訴。又上訴人甲○○本於民法不當得利之法律關
    係，於原審時請求被上訴人乙○○給付無權占用房屋所生之
    相當租金不當得利108,562元，及於本院請求上訴人乙○○
    再給付6,386元部分，為有理由，應予准許。逾此所為請求
    ，為無理由，應予駁回。原審就上開應准許部分，為上訴人
    甲○○敗訴之判決，尚有未洽，上訴意旨求予廢棄改判，為
    有理由，爰由本院予以廢棄改判如主文第2項所示。至於上
    訴人甲○○之請求不應准許部分，原判決為上訴人甲○○敗
    訴之判決，經核於法並無不合，上訴意旨求予廢棄改判，為
    無理由，亦應駁回其上訴。
八、兩造其餘之攻擊或防禦方法及未經援用之證據，經本院斟酌
    後，認為均不足以影響本判決之結果，自無逐一詳予論駁之
    必要，併此敘明。
九、據上論結，本件上訴人乙○○上訴為無理由，上訴人甲○○
    上訴及擴張之訴為一部有理由，一部無理由，依民事訴訟法
    第436條之1第3項、第450條、第449條第1項、第79條，判決
    如主文。
中    華    民    國    95    年    6     月    7     日
              民事第五庭審判長法      官  翁昭蓉
                              法      官  林鳳珠
                              法      官  陶亞琴
以上正本係照原本作成。
本件判決不得上訴。
中    華    民    國    95    年    6     月    9     日
                              法院書記官  吳芳玉


司法院資訊處製作；財團法人民間司法改革基金會備份。
